【裁判字號】    99,消債抗,47
【裁判日期】    990923
【裁判案由】    聲請免責
【裁判全文】
臺灣臺中地方法院民事裁定  99年度消債抗字第47號
抗  告  人  美商花旗商業銀行股份有限公司
法定代理人  乙○○
抗  告  人  萬泰商業銀行股份有限公司
法定代理人  丙○○
相  對  人  甲○○
上列抗告人因相對人甲○○聲請免責事件，對於中華民國99年7
月12日本院99年度消債聲字第95號裁定提起抗告，本院裁定如下
：
    主  文
抗告駁回。
抗告程序費用由抗告人負擔。
    理  由
一、抗告人美商花旗商業銀行股份有限公司（下稱花旗銀行）抗
    告意旨略以：相對人於民國94年11月向本行核貸信用貸款新
    臺幣(下同)38萬元，另以信用卡於95年5月11日、6月15日、
    6月22日預借現金合計8萬元。惟依相對人所提供之95年、96
    年生活必要支出清單所載，其94年11月至95年6月間必要支
    出僅122,666元，以收入扣除支出，應有餘款而無需向抗告
    人借貸，顯係「浪費」致其負擔過重而生清算之原因，依消
    費者債務清理條例第133條第1項第4款規定，應為相對人不
    免責之裁定。又相對人現年44歲，正值壯年且無病痛，距離
    退休年齡尚有21年，其連續3年收入扣除支出均有餘額，亦
    難認相對人有何不能清償債務之情形，是相對人本應就其所
    負債務負全部清償之責任。抗告人萬泰商業銀行股份有限公
    司（下稱萬泰銀行）抗告意旨略以：相對人之現金卡係於91
    年9月起開始動用，並曾於94年4月27日清償完畢，卻恣意於
    95年8月至12月間密集提領現金26萬元、96年1月提領現金3
    萬元。而相對人信用卡帳款曾於94年11月清償完畢，卻於95
    年5月起再度刷卡消費，其96年6月至97年3月間於頂好超市
    密集刷卡消費合計18,738元、於加油站密集刷卡消費合計20
    ,705元、於家築福量販店密集刷卡消費合計24,619元，刷卡
    支付子女學費10,420元，相對人係利用消費者清理條例之施
    行，來試探是否可免除欠款，而相對人平均每月薪資約為3
    萬元，上開支出已超過其每月薪資，相對人顯係浪費或其他
    投機行為，致財產顯為減少或負擔過重而生清算之原因，依
    消費者債務清理條例第133條第1項第4款規定，應為相對人
    不免責之裁定，爰提起抗告，請求廢棄原裁定等語。
二、按債務人不能清償債務或有不能清償之虞者，得依消費者債
    務清理條例所定更生或清算程序，清理其債務。法院為終止
    或終結清算程序之裁定確定後，除別有規定外，應以裁定免
    除債務人之債務。法院裁定開始清算程序後，債務人有薪資
    、執行業務所得或其他固定收入，而普通債權人之分配總額
    低於債務人聲請清算前二年間，可處分所得扣除自己及依法
    應受其扶養者所必要生活費用之數額者，法院應為不免責之
    裁定。但債務人證明經普通債權人全體同意者，不在此限。
    債務人有下列各款情形之一者，法院應為不免責之裁定。但
    債務人證明經普通債權人全體同意者，不在此限：(一)於七年
    內曾依破產法或本條例規定受免責。(二)隱匿、毀損應屬清算
    財團之財產，或為其他不利於債權人之處分。(三)捏造債務或
    承認不真實之債務。(四)因浪費、賭博或其他投機行為，致財
    產顯然減少或負擔過重之債務，而生開始清算之原因。(五)於
    清算聲請前一年內，已有清算之原因，而隱瞞其事實，使他
    人與之為交易致生損害。(六)明知已有清算原因之事實，非基
    於本人之義務，而以特別利於債權人中之一人或數人為目的
    ，提供擔保或消滅債務。(七)隱匿、毀棄、偽造或變造帳簿或
    其他會計文件之全部或一部，致其財產之狀況不真確。(八)故
    意於財產及收入狀況說明書為不實之記載，或有其他故意違
    反本條例所定義務之行為，消費者債務清理條例第3條、第1
    32條、第133條及第134條分別定有明文。依此規定，消費者
    依清算程序清理債務，於程序終止或終結後，為使其在經濟
    上得以復甦，以保障其生存權，除消費者債務清理條例另如
    第133條、第134條等不予免責之規定外，就債務人未清償之
    債務原則上係採免責主義，明定法院為終止或終結清算程序
    之裁定確定後，應以裁定免除其債務（消費者債務清理條例
    第132條立法理由參照）。又消費者債務清理條例所規定之
    清算制度，實質上即為破產法上破產之特別程序（消費者債
    務清理條例第13條及其立法理由參照），其目的在於使債權
    人獲得公平之受償，避免債務人遭受多數債權人個別對其強
    制執行，而無法重建經濟，以使債務人得有更生之機會，防
    止社會經濟發生混亂。是清算制度固非在使債務人恣意消費
    所造成之債務，轉嫁予債權人負擔，惟若債務人無最低清償
    能力或無不免責之事由存在，法院自得為免責之裁定。換言
    之，消費者債務清理條例之制定，在使負債務之消費者得依
    該條例所定程序清理其債務，以調整其與債權人及其他利害
    關係人之權利義務關係，保障債權人之公平受償，以謀求消
    費者經濟生活之更生及社會經濟之健全發展，故除有上揭同
    條例第133條、第134條所定之情形外，法院得斟酌裁量認可
    免除債務人債務。經查：
  (一)相對人於97年9月15日向本院聲請清算，經本院97年度消債
    清字第97號裁定自97年12月24日起開始清算程序，嗣經本院
    98年度執消債清字第12號裁定終止清算程序確定在案，普通
    債權人獲分配金額合計540,594元，分配比例為30.1213%。
    而依相對人聲請清算時所提出之財產及收入狀況說明書，其
    於聲請清算前二年內收入總計為58萬元，其於聲請清算前二
    年內必要支出總計為32萬元，則相對人聲請清算前二年內，
    可處分所得扣除自己及依法應受其扶養者所必要生活費用之
    數額為26萬元，而本件相對人之全體普通債權人獲分配金額
    合計540,594元，顯已高於相對人聲請清算前2年間，可處分
    所得扣除自己所必要生活費用之26萬元數額。是相對人於法
    院裁定開始清算程序後，並無消費者債務清理條例第133條
    所定應裁定不免責之事由，合先敘明。
  (二)又所謂浪費或投機行為實不易認定，亦難有統一之客觀標準
    ，依每一債務人之情況而有不同。況所謂客觀標準，究採取
    寬鬆認定，抑是嚴苛審核，法院應視具體事件而定。蓋何種
    生活方式屬浪費或投機，可能因債務人成長過程中之生活環
    境、背景及經歷，誠有密切關聯。因此，本院判斷生活程度
    是否浪費、投機或明知已有清算原因之事實等標準，倘依寬
    鬆標準認定，即金融機構將面臨消費者惡意不清償債務或僅
    清償部分債務之道德危機，應非立法真意之所在。反之，法
    院從嚴審核，則難以達成讓陷於經濟之弱者，有重建更生之
    立法目的。換言之，法院認定債務人有無浪費、投機之行為
    ，進而決定是否作成免除清償責任之裁定，應參酌各個債務
    人之生活、收入及社會一般通念等因素，為整體之考量。因
    此，法院衡量債務人行為是否為浪費或投機，自應審酌債務
    人收入、債務人所有財產、債務人之負債及家庭必要支出等
    因素，非僅限於債務人之支出。本件相對人雖有如抗告人所
    稱預借現金及刷卡消費之行為，惟觀諸其消費明細表，相對
    人上開消費金額並非龐大，預借現金次數亦非頻繁，以相對
    人當時有工作能力並有收入，偶為日常生活消費支出，實人
    情之常，且一般人難免有一時週轉不便或因意外事故、急病
    等偶發事件而有臨時支出現金之需求，則相對人上述支出及
    預借現金之行為，要難認為係投機、奢侈、或浪費之行為。
三、綜上所述，原審認相對人並無投機、奢侈或浪費之行為，亦
    查無其他消費者債務清理條例第133條前段或第134條各款所
    定之情事，而裁定相對人應予免責，並無違誤。抗告意旨仍
    執陳詞指摘原裁定不當，求予廢棄，為無理由，應予駁回。
四、依消費者債務清理條例第15條，民事訴訟法第495條之1第1
    項、第449條第1項、第95條、第78條，裁定如主文。
中    華    民    國    99    年    9     月    23    日
                  民事第一庭  審判長法  官  李悌愷
                                    法  官  莊嘉蕙
                                    法  官  劉正中
以上為正本係照原本作成。
不得抗告
中    華    民    國    99    年    9     月    23   日
                                    書記官

司法院資訊處製作；財團法人民間司法改革基金會備份。
